【裁判字號】    89,訴,418
【裁判日期】    900209
【裁判案由】    恐嚇取財等
【裁判全文】
台灣基隆地方法院刑事判決                          八十九年度訴字第四一八號
    公  訴  人  台灣基隆地方法院檢察署檢察官
    被      告  丁○○
                丙○○
右列被告因恐嚇取財等案件，經檢察官提起公訴（八十九年度偵字第二０四三號），
本院判決如左：
    主      文
丁○○共同以脅迫使人行無義務之事，處有期徒刑陸月；如易科罰金，以參佰元折算
壹日。
丙○○共同以脅迫使人行無義務之事，處有期徒刑肆月；如易科罰金，以參佰元折算
壹日。
    事      實
一、緣丁○○於民國八十六年十二月間，受乙○○之託，一起前往台北市，以其名義
    租車而交付乙○○使用；嗣該車因車禍受損，車行向丁○○求償後，乙○○一直
    積欠新台幣（下同）五萬元未還，致丁○○心生不滿。八十九年五月十一日晚間
    十時許，丁○○竟夥同丙○○、甲○○（未經起訴，年籍資料在卷）及一不詳姓
    名之成年男子，一起前往基隆市○○街七十七號前，除丙○○外，各持鋁棍一支
    ，共同脅迫乙○○隨同搭乘ＨＲ─一八一三號自用小客車，前往台北縣汐止市大
    尖山風景區談判償還事宜，使其行無義務之事，並妨害其行使權利；到達後，丁○○即以如不還錢至少一萬元，則要其一隻手或一隻腳等語，接續脅迫乙○○；
    乙○○不得已而答應後，彼等才將之載回基隆市○○區○○街一巷九號之住處，
    由乙○○先行交付丁○○五千元；再行至基隆市○○街某泡沫紅茶店，由乙○○
    開具四萬五千元之借據，交付丁○○；並約定於翌（十二）日晚間八時許，在基
    隆市○○街三十七巷口，由乙○○簽發並交付丁○○同額之本票，以換回其前此
    所簽發而已過期之本票。乙○○在彼等離去後，即報警處理。翌日晚間八時許，
    乙○○依約赴會，丁○○為防身故，亦身藏水果刀一把，並偕同丙○○一道前往
    ；當乙○○簽完本票金額而尚未簽發完成本票時，警察業已趕至而當場查獲，並
    扣得該水果刀一把。
二、案經被害人乙○○訴由基隆市警察局第三分局報請台灣基隆地方法院檢察署檢察
    官偵查起訴。
    理      由
一、訊據被告丁○○、丙○○固不否認有與告訴人乙○○前往山上談判，並索取五千
    元，再請告訴人簽立借據並簽發本票等情，惟均矢口否認其有強制之犯行，辯稱
    ：告訴人係自願隨其前往談判，彼等並未攜帶球棒，亦未妨害自由云云；然查：
    彼等確有攜帶鋁棍而前往脅迫告訴人上車，在談判過程中，被告丁○○並有前述
    斷手斷腳之脅迫言詞等情，業據被告二人於警訊及偵查中分別供述甚明，並有借
    據六紙、舊本票三紙、發票未完成之本票一紙在卷及水果刀一支扣案可稽；何況
    ，告訴人如非受強制而不得已，又何必隨同前往山上談判？被告辯稱係告訴人自
    願前往談判云云，並不可採。其次，告訴人確有積欠被告丁○○債務，固有清償
    債務之義務；惟索討債務有其法律程序可循，除非告訴人以自由意思表示同意，
    否則，告訴人並無隨同彼等前往談判、立即交付現金、簽發借據及本票之義務。
    因此，不能以告訴人確有欠債之事實，即推定告訴人有隨同談判等義務。被告之
    行為既係強制而妨害告訴人之意思自由，即已觸犯強制罪，不因告訴人尚有還債
    之義務，而解免被告強制之罪責。綜上所述，被告前此之自白與事實相符，可以
    採信；其事後翻異前詞，圖卸其責而已，不足採信。彼等之犯行均堪認定。
二、核被告所為，係犯刑法第三百零四條第一項之強制罪即以脅迫妨害人行使權利罪
    。公訴人雖認被告係觸犯刑法第三百零二條第一項之妨害自由罪，然查：妨害自
    由罪，係以行為人私行拘禁或以其他非法方法剝奪他人之行動自由，為其犯罪構
    成要件。若其行為未至拘禁或剝奪行動自由之程度，僅能依強制罪加以論處。蓋
    妨害自由罪主要在剝奪他人之行動自由，強制罪主要在剝奪他人之意思自由，妨
    害自由罪係高度構成要件，強制罪係低度構成要件。因此，在其妨害自由之行為
    尚未至拘禁或剝奪他人行動自由之高度程度時，其行為應為低度程度之強制罪所
    截堵，即應以強制罪加以論處。強制罪之所以成為妨害自由罪之截堵構成要件，
    其故在此。本案被害人固有隨同上山談判，惟觀其警訊、偵查乃至審判中之指訴
    ，均稱被告等持有鋁棍，其即隨同前往談判等情，未見有何強暴或脅迫已至剝奪
    自由程度之指訴，足見被告當時之行動自由尚未至喪失，不過因其確有欠債事實
    ，乃不得不前往談判。因此，被告之脅迫僅至妨害被害人之意思自由，尚未至剝
    奪被害人之行動自由無疑。惟此部分之基本事實相同，起訴法條應予變更。被告
    二人、甲○○之間，有犯意之聯絡及行為之分擔，皆為共同正犯。
三、按刑事立法上之「法益原則」要求任何行為要加以犯罪化，必因其法益受到侵害
    或危險。蓋刑事立法之核心，在於其所保護之法益。刑法之任務，在於法益之保
    護。無法益保護，無刑法可言；亦即無法益受到侵害或危險，則無施以刑罰之必
    要。行為如未造成「法益侵害」或「法益危險」，則無將之犯罪化之必要。在法
    益侵害，為「實害犯」；在法益危險，為「危險犯」。再者，法益本身依其價值
    評價之強度，而呈現法益位階。生命、身體、自由、名譽、財產五者，按其順序
    ，而高低位階化。生命法益最高，其次身體法益，其次自由法益，其次名譽法益
    ，而財產法益最低。此五種傳統法益，稱之為「個人法益」。本件強制罪行為所
    侵害者為自由法益，乃自由法益之實害犯。其次，罪刑相當原則要求法官在量刑
    時，應依法益之位階，重所當重，輕所當輕，必使罪得其刑而刑當其罪；不得重
    罪而輕判，或輕罪而重判；期使責任與刑罰得以相適應，而具有相當性。地藏十
    輪經（第三卷）云：「若犯重罪，應重治罰；若犯中罪，應中治罰；若犯輕罪，
    應輕治罰；令其慚愧，懺悔所犯。」其此之謂也！為此，本院審酌被告之品行、
    生活狀況、智識程度、犯罪之動機、目的、犯罪所生之危害、犯罪後之態度等一
    切情狀後，特別考量被害人確有欠債未還，被告之強制行為尚未侵害告訴人身體
    等情，認為分別量處如主文所示之刑罰，已足使其罪刑相當，爰宣告之，以示儆
    懲，同時諭知易科罰金之折算標準，以期被告之自新。
四、供犯罪所用之鋁棍並未扣案，其樣式如何不得而知，不具沒收可行性，無庸宣告
    沒收；至於扣案之水果刀一支，因告訴人於強制行為結束後之翌日，前往巷口簽
    發本票，係報案後配合警察查緝之行為，並非在意思受強制下不得已之行為；而
    被告丁○○之前往會合，為索取新本票而已，並未有何接續強制之行為，該水果
    刀係為防身所帶，並非供其接續犯強制罪所用，自亦無庸宣告沒收，併此說明之
    。
五、公訴人認為被告之索取五千元之行為，另涉有刑法第三百四十六條第一項之恐嚇
    取財罪云云；惟查：恐嚇取財罪係以行為人意圖為自己或第三人不法之所有而為
    其主觀不法構成要件要素。若行為人並無不法所有之意圖，自不成立本罪。本件
    被告所稱欠債之事實，既經被害人承認屬實，並有本院八十七年度基票字第四八
    七號裁定及台灣高等法院八十七年度抗字第三一五０號各裁定一紙附卷足憑，則
    被告強制談判之目的，止於取回代為償還之五萬元而已，並無其他不法取得之意
    思；何況，被告丁○○於取得該五千元後，亦有簽立收據一紙交付告訴人；若其
    是恐嚇取財，豈有交付收據之理？因此，其無不法所有之意圖甚明，自不成立恐
    嚇取財之罪責。此部分不能證明被告犯罪，惟因公訴人認為此部分與有罪部分，
    有方法、結果之牽連關係，為牽連犯，屬於裁判上一罪，爰不另為無罪之諭知，
    併此說明之。
六、據上論斷，應依刑事訴訟法第二百九十九條第一項前段、第三百條、刑法第二十
    八條、第三百零四條第一項、第四十一條第一項前段、罰金罰鍰提高標準條例第
    一條前段、第二條而判決如主文。
本案經檢察官黃士元到庭執行職務
中      華      民      國    九十      年      二      月      九      日
                                    台灣基隆地方法院刑事庭
                                        法  官  陳  志  祥
右正本證明與原本無異。
如不服本判決，應於送達後十日內，向本院提出上訴狀。
中      華      民      國    九十      年      二      月    十三      日
                                        書記官  陸  清  敏
附錄：
刑法第三百零四第一項：
以強暴、脅迫使人行無義務之事或妨害人行使權利者，處三年以下有期徒刑、拘役或
三百元以下罰金。
（罰金已依罰金罰鍰提高標準條例提高為十倍）


司法院資訊處製作；財團法人民間司法改革基金會備份。
